【裁判字號】    96,訴,455
【裁判日期】    970402
【裁判案由】    損害賠償
【裁判全文】
臺灣雲林地方法院民事判決               96年度訴字第455號
原      告  新光產物保險股份有限公司虎尾分公司
法定代理人  丙○○
訴訟代理人  乙○○
被      告  甲○○
上列當事人間請求損害賠償事件，本院於民國97年3 月19日言詞
辯論終結，判決如下：
    主  文
被告應給付原告新台幣壹佰伍拾萬元，及自民國九十六年九月六
日起至清償日止，按週年利率百分之五計算之利息。
原告其餘之訴駁回。
訴訟費用由被告負擔十分之四，餘由原告負擔。
    事實及理由
一、原告主張：原告承保訴外人洪治本所有車牌號碼2U─7611號
    自小客車之強制汽車責任保險與汽車第三人責任保險，詎被
    告無駕駛執照，於民國96年5月28日1時55分許騎乘無牌大型
    機車行經雲164公路13公里700公尺處，竟疏未保持安全車距
    撞擊上開車輛，致使乘坐於該無牌機車後座之乘客陳建成顱
    內出血死亡，原告業已賠付訴外人陳建成之繼承人陳林金枝
    等人新台幣（下同）450 萬元，扣除汽車交通事故特別補償
    基金分擔之責任額75萬元，爰依強制汽車責任保險法第33條
    、保險法第53條規定提起本訴等語。並聲明：被告應給付原
    告375萬元，及自支付命令送達之翌日起至清償日止，按週
    年利率5%計算之利息。
二、被告則以：原告請求賠償之金額過鉅，被告自無賠償責任等
    語置辯。並聲明：原告之訴駁回。
三、兩造不爭執之事實：
  (一)訴外人洪治本於96年5月28日凌晨1時55分許，駕駛車牌號碼
    2U─7611號自用小客車，搭載友人陳正展沿雲林縣 164號縣
    道公路由西往東行駛，欲前往雲林縣北港鎮吃宵夜，行經該
    道路13公里700 公尺處，因訴外人陳正展疲憊轉念欲返家休
    息，而就地迴轉掉頭，其原應注意車輛迴轉時，應暫停並顯
    示左轉燈光或手勢，看清無來往車輛，始得迴轉，且依案發
    當時天氣晴，夜間有照明，路面乾燥無缺陷，又無障礙物，
    視距良好，並無不能注意之情形，竟未確定後方確無來車即
    貿然迴轉，適被告於96年5 月27日下午11時許，偕同訴外人
    陳建成在雲林縣水林鄉某牛肉麵店飲用啤酒後，其呼氣酒精
    濃度已超過每公升0.55毫克（於同日凌晨3 時35分抽血後換
    算其酒精濃度高達每公升0.75毫克），猶騎乘引擎號碼SC38
    E─0000000號重型機車搭載訴外人陳建成，以逾越該路段60
    公里限速之時速70─80公里高速行經該地，亦疏未注意車前
    狀況，雙方發生撞擊，致訴外人陳建成受有頭部外傷，引發
    顱內出血而死亡，被告亦受有頭部外傷、左側橈骨骨折、左
    手肘、左前臂、右下肢多處撕裂傷、臉部、左上腹、左手多
    處擦傷等傷害。被告上開過失致死犯行，經台灣雲林地方法
    院檢察署檢察官以96年度偵字第5268號緩起訴處分確定在案
    。
  (二)原告業已賠付訴外人陳建成之繼承人陳林金枝等人450 萬元
    。
  (三)台灣雲林地方法院檢察署96年度偵字第5268號全部偵查卷宗
    。
  (四)台灣省嘉雲區車輛行車事故鑑定委員會96年12月24日嘉雲鑑
    960743字第0965804243號函、台灣省車輛行車事故覆議鑑定
    委員會97年2月26日覆議字第0976200691號函。
四、本件兩造所爭執之處，應在於：被告應負賠償之金額為何？
  (一)按「因故意或過失，不法侵害他人之權利者，負損害賠償責
    任。故意以背於善良風俗之方法，加損害於他人者亦同。違
    反保護他人之法律，致生損害於他人者，負賠償責任。但能
    證明其行為無過失者，不在此限。」「汽車、機車或其他非
    依軌道行駛之動力車輛，在使用中加損害於他人者，駕駛人
    應賠償因此所生之損害。但於防止損害之發生，已盡相當之
    注意者，不在此限。」民法第184 條及第191 條之2 分別定
    有明文。又「不法侵害他人致死者，對於支出醫療及增加生
    活上需要之費用或殯葬費之人，亦應負損害賠償責任。」「
    被害人對於第三人負有法定扶養義務者，加害人對於第三人
    亦應負損害賠償責任。」「不法侵害他人致死者，被害人之
    父、母、子、女及配偶，雖非財產上之損害，亦得請求賠償
    相當之金額。」「直系血親相互間，互負扶養之義務。」民
    法第第192 條第1 項、第194 條、第1114條第1 款亦有明文
    規定。
  (二)本件被告既駕駛上開大型重機車加損害於訴外人陳建成致死
    之情，為兩造所不爭執，除非被告能證明其於防止損害之發
    生，已盡相當之注意。否則，依上開規定，被告即應賠償因
    此所支出之醫療或殯葬費用，並對於被害人陳建成之父、母
    、子、女及配偶為扶養及精神上之損害賠償（慰撫金）。
    本件被告並未主張或提出任何足以證明其於防止損害之發生
    ，已盡相當注意之事由或證據。因此，被告應負損害賠償責
    任，已足認定。
  (三)復按「因汽車交通事故致受害人傷害或死亡者，不論加害人
    有無過失，請求權人得依本法規定向保險人請求保險給付或
    向財團法人汽車交通事故特別補償基金請求補償」「汽車交
    通事故之發生，如可歸責於被保險人以外之第三人，保險人
    於保險給付後，得代位行使被保險人對於第三人之請求權。
    但其所得請求之數額，以不逾保險給付為限。」「同一汽車
    交通事故牽涉數汽車時，依下列規定處理：一、事故汽車全
    部為被保險汽車者，請求權人得請求各應負給付義務之保險
    人連帶為保險給付。二、事故汽車全部為第四十條第一項所
    定之汽車者，請求權人得請求特別補償基金補償。三、事故
    汽車部分為被保險汽車，部分為第四十條第一項所定之汽車
    者，請求權人得請求各應負給付義務之保險人與特別補償基
    金連帶為保險給付或補償。前項保險人間或保險人與特別補
    償基金間，按其所應給付或補償之事故汽車數量比例，負分
    擔之責。」強制汽車責任保險法第7條、第33條第1項、第36
    條定有明文。又按「被保險人因保險人應負保險責任之損失
    發生，而對於第三人有損失賠償請求權者，保險人得於給付
    賠償金額後，代位行使被保險人對於第三人之請求權；但其
    所請求之數額，以不逾賠償金額為限。」保險法第53條第 1
    項亦定有明文。
  (四)經查，被告及訴外人洪治本於本件車禍發生後，分別委任訴
    外人林美雯、洪翰文與被害人陳建成之繼承人陳瑞勇、陳林
    金枝、陳建榮於96年7 月5 日在雲林縣口湖鄉調解委員會成
    立調解：「一、聲請人洪治本願賠償對造人等（按為被害人
    陳建成之繼承人）喪葬費用、慰撫金及其他合計新台幣肆佰
    伍拾萬元整，由保險給付於民國九十六年八月五日匯入陳林
    金枝郵局帳戶內（如影本），如保險未能給付聲請人洪治本
    願負給付責任。．．三、聲請人洪治本投保之保險公司（新
    光產物保險股份有限公司）依刑事判決或交通事故鑑定報告
    書雙方肇責分，再向聲請人甲○○追償應負之責任額」，並
    經本院於96年7 月17日核定在案，有雲林縣口湖鄉調解委員
    會96年口鄉民調字第068 號調解書附於台灣雲林地方法院檢
    察署96年度相字第316 號卷可稽，且原告於本件汽車事故發
    生後，因訴外人洪治本所駕駛之肇事車輛為其所承保之保險
    汽車，已依上開約（規）定給付請求權人即被害人陳建成之
    繼承人陳瑞勇、陳林金枝、陳建榮殯葬費用、扶養費用、精
    神慰撫金、強制汽車責任保險金共計450 萬元等情，為被告
    所不爭執。則原告主張得依強制汽車責任保險法第33條、保
    險法第53條規定，代位行使請求權人即訴外人陳瑞勇、陳林
    金枝、陳建榮對被告之侵權行為損害賠償請求權，自屬有據
    。被告空言辯稱其無庸負賠償責任，要無足取。
  (五)惟按損害之發生或擴大，被害人與有過失者，法院得減輕賠
    償金額或免除之，重大之損害原因，為債務人所不及知，而
    被害人不預促其注意或怠於避免或減少損害者，為與有過失
    ，民法第二百十七條第一項及第二項定有明文，此即過失相
    抵之法則。又按過失相抵之責任減輕或免除，非為抗辯，而
    為請求權一部或全部之消滅，故過失相抵之要件具備時，法
    院得不待當事人之主張，逕以職權減輕賠償金額或免除之，
    最高法院80年度台上字第173 號判決可資參照。再按損害之
    發生或擴大，被害人與有過失者，法院得減輕賠償金額，此
    於被害人之代理人或使用人與有過失之情形，亦有準用，民
    法第217 條第1 項、第3 項定有明文，亦即損害之發生或擴
    大，被害人之代理人或使用人與有過失者，法院得減輕賠償
    金額或免除之，而駕駛機車附載他人，該他人係因藉駕駛人
    載送而擴大其活動範圍，駕駛人為之駕駛機車，應認係該他
    人之使用人，依前開規定，自得減免賠償義務人之賠償金額
    ，最高法院90年度台上字第1046號判決可資參照。本件兩造
    均不爭執上開兩造不爭執第(一)項之事實，足見被告及訴外人
    洪治本就本件車禍之發生，均有過失甚明，且本件車禍經台
    灣省車輛行車事故覆議鑑定委員會覆議意見亦認：「甲○○
    於夜間酒精濃度過量駕駛大型重機車，超速行駛，且未注意
    車前狀況與洪治本於夜間駕駛自小客車，迴車時未注意左後
    來車，且暫停路中，影響行車安全，同為肇事原因。另甲○
    ○無照駕駛有違規定。」等文，有該會97年2 月26日覆議字
    第0976200691號函附卷可參，是被告就本件車禍之發生與有
    過失甚明，訴外人陳建成乘坐被告所駕駛之上開大型重機車
    ，自係以被告為其使用人，揆之上開說明，即亦應依被告之
    過失程度減輕賠償金額。是本院審酌訴外人洪治本與被告上
    開過失情節之輕重，認系爭車禍之肇因，被告與訴外人洪治
    本之責任比例，應由被告及訴外人洪治本各負50% 之責為適
    當，是被告賠償之金額應予酌減50% ，準此，本件原告代位
    求償之金額，應減為225 萬元（計算式：450 萬元×50% ＝
    225 萬元）。
  (六)末按「汽車交通事故發生時，請求權人因下列情事之一，未
    能依本法規定向保險人請求保險給付者，得於本法規定之保
    險金額範圍內，向特別補償基金請求補償：一、事故汽車無
    法查究。二、事故汽車為未保險汽車。三、事故汽車係未經
    被保險人同意使用或管理之被保險汽車。四、事故汽車全部
    或部分為無須訂立本保險契約之汽車。」「特別補償基金於
    給付補償金額後，得代位行使請求權人對於損害賠償義務人
    之請求權。但其所得請求之數額，以補償金額為限」強制汽
    車責任保險法第40條第1項、第42條第2項亦定有明文。原告
    於支付命令聲請狀上自承已依上開第36條、第40條第1 項之
    規定，向財團法人汽車交通事故特別補償基金請求補償被告
    騎乘上開未投保強制汽車責任保險之大型重機車之死亡保險
    金分擔額75萬元，則據上開第42條第2項規定可知，該75 萬
    元於財團法人汽車交通事故特別補償基金補償與原告之際，
    即由該基金取得此部分之請求權，依法原告自不得再為此部
    分之請求，是扣減此部分數額，原告可得代位求償之金額，
    應為150萬元（計算式：225萬元－75萬元＝150萬元）。
五、從而，原告依強制汽車責任保險法第33條、保險法第53條規
    定請求被告給付150萬元，及自支付命令送達之翌日即96年9
    月6日起至清償日止，按週年利率5% 計算之利息部分為有理
    由，應予准許，其餘請求，則非有理由，應予駁回。
六、訴訟費用負擔之依據：民事訴訟法第79條。
中    華    民    國    97    年    4     月    2     日
                  民事第二庭    法  官  陳秋如
以上正本係照原本作成
如對本判決上訴，須於判決送達後20日內向本院提出上訴狀（需
附繕本）
中    華    民    國    97    年    4     月    2     日
                                書記官  王秀如


司法院資訊處製作；財團法人民間司法改革基金會備份。
